臺灣高等法院臺中分院刑事判決
110年度上訴字第1844號
上  訴  人  
即  被  告  王陳金花
指定辯護人  本院公設辯護人  陳秋靜    
上列上訴人即被告因傷害案件，不服臺灣臺中地方法院109年度
訴字第2809號中華民國110年5月26日第一審判決（起訴案號：臺
灣臺中地方檢察署109年度偵字第8711號），提起上訴，本院判
決如下：
    主  文
上訴駁回。
    事  實
一、王陳金花與林○○、陳○○、陳○○均係忠孝一品社區（址設臺中
    市○區○○路00巷0號至16號）住戶。王陳金花未經忠孝一品社
    區管理委員會同意，欲在其住處（臺中市○區○○路00巷0號）
    大門外鋪設斜坡鐵板，以供其配偶王清浦乘坐輪椅方便進出
    住處，然遭社區管委會決議反對，竟分別為下列行為：
  ㈠王陳金花於民國108年12月19日下午2時許，委請工程師傅王○
    ○在其上址住處大門外鋪設斜坡鐵板，陳○○發覺後為阻止王○
    ○繼續施作，即拿起上開鐵板走向社區管理室，王陳金花見
    狀心生不滿，竟基於傷害人身體之犯意，以腳踢陳○○1下而
    同時踢到陳○○之左手及左膝蓋，致陳○○因而受有左側手部挫
    傷、左側膝部挫傷之傷害。
  ㈡另王陳金花於109年1月3日晚間9時許，在其上址住處大門外
    詢問工程師傅劉○○如何鋪設斜坡鐵板，並再次拿出斜坡鐵板
    欲依劉○○所述方式在其大門外以水泥固定時，適為陳○○發現
    而與王陳金花發生口角爭執，陳○○、林○○聽聞兩人爭執聲後
    陸續到場，亦與王陳金花發生口角爭執，王陳金花即基於傷
    害人身體之犯意，持其自陳○○手中搶下之鋁製掃把柄揮打林
    ○○，致林○○受有頭部擦傷、右側眼球及眼眶組織鈍傷之傷害
    ；林○○、陳○○亦各自持塑膠臉盆揮打或徒手拉扯王陳金花，
    致王陳金花受有頭部挫傷、雙側上肢瘀擦挫傷之傷害（林○○
    、陳○○所犯傷害罪，業經原審各判處拘役30日確定；陳○○涉
    犯傷害罪嫌部分，業經檢察官為不起訴處分確定）。
二、案經陳○○、林○○訴由臺中市政府警察局第三分局報告臺灣臺
    中地方檢察署檢察官偵查起訴。
    理  由
一、證據能力之說明
　㈠按現行刑事訴訟法為保障被告之反對詰問權，排除具有虛偽
    危險性之傳聞證據，以求實體真實之發見，於該法第159條
    第1項明定被告以外之人於審判外之言詞或書面陳述，除法
    律有規定者外，不得作為證據。而刑事訴訟法第159條之1至
    第159條之4有傳聞法則之例外規定，且被告以外之人於審判
    外之陳述，雖不符該4條之規定，而經當事人於審判程序同
    意作為證據，法院審酌該言詞陳述或書面陳述作成時之情況
    ，認為適當者，亦得為證據；當事人、代理人或辯護人於法
    院調查證據時，知有第159條第1項不得為證據之情形，而未
    於言詞辯論終結前聲明異議者，視為有前項之同意，刑事訴
    訟法第159條之5定有明文。本判決以下所引用被告以外之人
    於審判外之陳述，雖查無符合刑事訴訟法第159條之1至之4
    之情形，惟經檢察官、被告、辯護人於本院準備程序、審理
    時對於證據能力均未聲明異議（見本院卷第99至102、148至
    154頁），本院審酌後認為該等證據均為法院事實認定之重
    要依據，作為本案之證據均屬適當，故依刑事訴訟法第159
    條之5規定，均具有證據能力。
　㈡另本院以下所引用之非供述證據，與本件事實具有自然關聯
    性，且核屬書證、物證性質，又查無事證足認有違背法定程
    式或經偽造、變造所取得等證據排除之情事，復經本院依刑
    事訴訟法第164條、第165條踐行物證、書證之調查程序，認
    具有證據能力。
二、認定犯罪事實所憑之證據及理由 
  ㈠事實欄一㈠部分：
    訊據被告固坦承其於事實欄一㈠之時間、地點，見陳麗娟拿
    取其委請工程師傅王○○所鋪設之斜坡鐵板，而上前追逐陳麗
    娟之事實，惟矢口否認有何傷害犯行，辯稱：當天是陳○○拿
    我的鐵板一直跑，我一直追，所以我用腳踢鐵板，看能不能
    讓鐵板掉下來，以便取回該鐵板，但我並沒有踢到陳麗娟的
    腳跟手等語（見原審卷第85頁，本院卷第155頁）。經查：
    ⑴被告於上開時間、地點，見陳○○拿著其委託工程師傅王○○
      所原鋪設之斜坡鐵板，正朝管理室方向搬移途中，即以腳
      踢陳○○1下而同時踢到陳○○之左手及左膝蓋，致陳○○受有
      左側手部挫傷、左側膝部挫傷等傷害之事實，業據證人陳
      ○○於偵訊及原審審理時證稱：當天我看到被告請的工人在
      被告住處門口放一塊鐵板，因為之前我們社區管委會就有
      決議不同意被告鋪設，被告還硬要鋪，鄰居出入都會踢到
      ，會妨害鄰居走路安全，我就叫那個工人不要做，並把鐵
      板拿去警衛室，被告看到，就從家裡出來用腳踢我，當時
      我拿著鐵板起身走二、三步，因為那個鐵板很重，行走時
      僅能用雙手將該鐵板舉至我膝蓋處的高度，所以被告就從
      我面前踢我1下，踢到我拿著鐵板的左手及左膝蓋，後來
      當天下午我就去臺中醫院掛急診驗傷，醫生驗傷後就記載
      左側手部挫傷及左側膝部挫傷等語（見原審卷第139至153
      頁），核與證人王○○於本院審理時證稱：當天我跟另一位
      臨時工受被告之託在門口施作斜坡鐵板，就有住戶出來不
      准我們施工，該住戶並將斜坡鐵板拿走，我到旁邊要打電
      話報警，就看到被告跟該住戶為了那個斜坡鐵板在拉扯，
      雙方有比較激烈的肢體動作，雙方都有互相拉扯及踢踹的
      動作等語相符（見本院卷第159至171頁），且陳○○於109
      年12月19日下午3時24分許，旋前往衛生福利部臺中醫院
      急診，經醫師檢查結果受有「左側手部挫傷、左側膝部挫
      傷」等傷勢，有衛生福利部臺中醫院診斷證明書附卷可稽
      （見臺中市政府警察局第三分局中市警三分偵字第109000
      2594號卷《下稱警卷》第53頁），佐以陳麗娟所受傷勢亦與
      其指訴遭被告以前揭方式施加暴行所可能受傷之身體位置
      及傷害結果相當，亦經被告於偵訊時供承：「我有踢她，
      因為她將我的鐵板拿到管理室不還我，我才生氣，她走在
      我前面，我踢她腳，……」、「〈你是在陳○○走路時踢她的
      嗎？〉對，是她拿著鐵板走到管理室時，我才踢她的，她
      拿起鐵板時，我沒有看到。」等語（見109年度偵字第871
      1卷《下稱偵8711卷》第102頁）明確，足徵被告確於上開時
      間、地點，與陳麗娟發生爭執、拉扯過程中，以腳踢陳○○
      1下而同時踢到陳○○之左手及左膝蓋，致陳○○受有上開傷
      害甚明，是被告上開辯解，顯係事後卸責之詞，委無足採
      。
    ⑵被告之原審辯護人於原審時雖為被告辯護稱：因陳○○無故
      將被告經衛福部核准補助之無障礙設施鐵板取走，為現在
      進行中不法之侵害，被告為阻止並取回鐵板，拉扯間容或
      有踢到陳○○，亦屬正當防衛行為，且陳○○所受傷害輕微，
      防衛行為亦非過當等語（見原審卷第207、209頁）。惟按
      刑法第23條之正當防衛，係以對於現在不法之侵害，而出
      於防衛自己或他人權利之行為為要件。因之正當防衛，必
      對現在之不法侵害，始能成立，所謂現在，乃別於過去與
      將來而言，此為正當防衛行為之「時間性」要件。過去與
      現在，以侵害行為已否終了為準，將來與現在，則以侵害
      行為已否著手為斷，故若侵害已成過去，或預料有侵害而
      侵害行為尚屬未來，則其加害行為，自無成立正當防衛之
      可言。至於防衛過當係指為排除現在不法侵害之全部防衛
      行為欠缺「必要性」及「相當性」要件而言，必係防衛行
      為，始生是否過當，倘非防衛行為，當無過當與否之問題
      。而：
　　　①觀之被告於偵訊時所提出臺中市南區區公所108年9月24
        日公所社字第1080020687號函暨臺中市輔具補助核定結
        果通知書（見偵8711卷第35至37頁），係臺中市南區區
        公所核定補助被告配偶王清浦購買扶手、可動式扶手、
        非固定式斜坡板A款（共1處，A款為非輕量化材質，不
        具可收折及攜帶功能或長度超過30公分之攜帶式輕量化
        斜坡板）、非固定式斜坡板B款（共1處，B款為輕量化
        材質，具可收折及攜帶功能，長度超過90公分）等居家
        無障礙設施，是上開函文暨通知書僅係就被告配偶王清
        浦申請身心障礙者輔具費用補助予以核定，並非即核准
        被告可在上址住處大門外門口處鋪設斜坡鐵板。
　　　②再者，依證人即忠孝一品社區管理委員會主任委員張○○○
        於原審審理時證稱：因被告欲在其住處大門外門口處之
        公共區域鋪設鐵板，社區住戶曾於108年3月間針對此事
        開會討論並表示反對，但被告仍執意鋪設，也有住戶從
        被告住處門口經過受傷，所以警察多次到場告知被告不
        得鋪設等語（見原審卷第167至173頁），顯見被告案發
        之前即已知悉社區管委會決議不同意其在住處門口之公
        共區域鋪設鐵板，佐以卷附之現場照片（見偵8711卷第
        39頁），被告鋪設鐵板之位置確屬社區之公共區域，確
        有影響社區住戶行走之安全，而陳麗娟當時見被告雇請
        之工人在場鋪設鐵板，認被告違反社區管委會決議及維
        護社區住戶安全之目的而將該鐵板暫時搬移至社區管理
        室放置，並讓被告事後仍得前往社區管理室取回，核屬
        正當適法之舉，且客觀上對被告並不生任何危險性，自
        客觀情狀觀察，並無存在其法益受有侵害之表徵，被告
        自不得主張正當防衛或指陳麗娟有何不法侵害行為。況
        被告見陳○○正在搬移上開鐵板時，並未先出言制止，而
        係直接以腳踢陳○○，佐以其於偵訊時供承：「我有踢她
        ，因為她將我的鐵板拿到管理室不還我，我才生氣，她
        走在我前面，我踢她腳，……」等語（見偵8711卷第102
        頁），益徵被告當時是出於不滿而攻擊陳麗娟甚明，是
        被告係基於傷害陳○○之犯意為之，並非出於正當防衛的
        意思，其行為亦顯非實施防衛權，並不符合正當防衛的
        要件，是其原審辯護人為其所辯，自非可採。　
  ㈡事實欄一㈡部分：　　
　　訊據被告固坦承於事實欄一㈡之時間、地點，就鋪設斜坡鐵
    板一事與林○○、陳麗娟、陳○○發生口角爭執之事實，惟矢口
    否認有何傷害犯行，並辯稱：我並沒有傷害林○○，當天也沒
    有持任何長棍或長條狀物品，我都沒有打人，只有被打而已
    等語（見原審卷第85、193頁，本院卷第156頁）。經查：
　　⑴被告於109年1月3日晚間9時許，在其上址住處大門外詢問
      工程師傅劉○○如何鋪設鐵板，並再次拿出鐵板欲依劉○○所
      述方式在該大門外門口處以水泥固定時，適為陳○○發現而
      與王陳金花發生口角爭執，陳○○、林○○聽聞兩人爭執聲後
      陸續到場，亦與王陳金花發生口角爭執等情，為被告所不
      爭執，且據證人林○○、陳麗娟於偵訊時（見偵8711卷第49
      至50、102至105頁）；證人陳○○於偵訊、原審審理時（見
      偵8711卷第48至49、102至103頁，原審卷第174至183頁）
      ；證人劉○○於偵訊、原審及本院審理時（見偵8711卷第85
      至86頁，原審卷第153至166頁，本院卷第172至182頁）證
      述明確，應堪認定。
　　⑵而依證人林○○於偵訊時證稱：當天大約晚上9點多，我聽到
      外面很吵就出去看，看到被告拿棍子打陳○○的頭，我就把
      陳○○扶起來，被告還拿棍子亂揮，打到我的鼻樑和眼鏡，
      後來警察過來，看到我臉上有瘀血，還要我去就醫，我就
      去臺中醫院驗傷等語（見偵8711卷第50、104至105頁），
      核與證人陳○○於偵訊及原審審理時證稱：當天晚上9點多
      ，我下樓看到劉○○正在幫被告塗水泥，我跟劉○○說不行做
      ，被告從裡面出來跟我爭執及拉扯，還有拿掃把柄打我的
      頭，我跟被告要搶掃把柄，林○○、陳麗娟就過來把我們拉
      開等語（見原審卷第174至183頁）；證人陳麗娟於偵訊時
      證稱：當天我跟林○○把陳○○扶起來後，被告就拿棍子要打
      我們，我沒有被打到，林○○的鼻樑有流血，眼鏡也破掉等
      語（見偵8711卷第104頁）；證人劉○○於偵訊、原審及本
      院審理時證稱：當天我要拿之前工程款的票去跟被告換現
      金，被告要把鐵板用水泥鋪上去，問我怎麼施工，我就說
      把水泥和一和將鐵板放在上面，當被告把砂石鋪上去時，
      有一位住戶（即陳○○）看見就出面制止，並與被告發生口
      角，另二位住戶（即陳麗娟、林○○）陸續到場也跟被告發
      生口角，並用臉盆潑水要把水泥沖掉，然後就互相攻擊對
      方，被告剛開始是躲、閃、用手撥開對方，對方有拿臉盆
      、掃把柄等物攻擊，被告氣到就把對方的掃把柄搶下來揮
      ，有揮到人的身體等語（見偵8711卷第85至86頁，原審卷
      第153至166頁，本院卷第172至182頁）；證人張○○○於原
      審審理時證稱：我是社區主委，當天晚上接到電話要我下
      去處理，我到場時就看到陳○○、林○○都受傷了等語（見偵
      8711卷第166至173頁）相符，且林○○於109年1月3日晚間1
      0時10分許，旋前往衛生福利部臺中醫院急診，經醫師檢
      查結果受有「頭部擦傷、右側眼球及眼眶組織鈍傷」等傷
      勢，有衛生福利部臺中醫院診斷證明書附卷可稽（見警卷
      第49頁），佐以林○○所受傷勢亦與其指訴遭被告以前揭方
      式施加暴行所可能受傷之身體位置及傷害結果相當，並有
      遺落現場之鋁製掃把柄為憑（見偵8711卷第27頁），足徵
      被告確於上開時間、地點，與陳○○、陳麗娟、林○○發生口
      角及拉扯，過程中並持其自陳○○手中搶下之鋁製掃把柄揮
      打林○○，致林○○受有前揭傷害甚明，是被告上開辯解，顯
      係事後卸責之詞，委無足採。
　　⑶被告之辯護人於本院審理時雖為被告辯護稱：依劉○○於本
      院審理時之證述，被告當時係對於現在不法之侵害，出於
      防衛自己權利之行為，才揮動掃把柄，核屬刑法第23條之
      正當防衛等語（見本院卷第157、197至198頁頁）。而證
      人劉○○於本院審理時雖證稱：被告把棍子搶下來後有揮動
      棍子，是要防身、擋對方的臉盆等語（見本院卷第172至1
      82頁），然與其於偵訊及原審審理時證稱：被告剛開始沒
      有拿棍子，但後來氣到就拿起棍子揮，有揮到人的身體，
      對方也有拿臉盆、掃把柄互打，我感覺當時他們是在互毆
      ，雙方都有肢體衝突、攻擊對方，我不清楚誰先動手，只
      知道被告有被打，也有傷害對方等語（見偵8711卷第85至
      86頁，原審卷第153至166頁）尚非一致，則被告當時持掃
      把柄揮動是否單純出於防衛尚難遽認，自難逕採為對被告
      有利之認定。又林○○及陳麗娟與被告互毆過程中雖亦有攻
      擊被告，致被告受有頭部挫傷、雙側上肢瘀擦挫傷等傷勢
      ，惟按正當防衛必須對於現在不法之侵害，始足當之，侵
      害業已過去，或無從分別何方為不法侵害之互毆行為，均
      不得主張防衛權，而互毆係屬多數動作構成單純一罪，而
      互為攻擊之傷害行為，縱令一方先行出手，還擊之一方，
      在客觀上苟非單純對於現在不法之侵害為必要排除之反擊
      行為，因其本即有傷害之犯意存在，自無主張防衛權之餘
      地（最高法院96年度台上第3526號判決意旨參照）。而被
      告與林○○、陳○○當時均有肢體衝突、互相攻擊對方之情事
      ，且無證據證明當時係林○○、陳麗娟先行出手，自屬無從
      分別何方為不法侵害之互毆行為，且由被告從陳○○手中搶
      下鋁製掃把柄後，即持以揮打林○○，客觀上即難評價被告
      係單純對於現在不法之侵害所為必要排除之反擊行為，是
      被告王陳金花所為尚不符合正當防衛的要件，附此敘明。
  ㈢綜上所述，本件事證明確，被告上開事實欄一㈠、㈡所示傷害
    犯行，洵堪認定，應予依法論科。
三、論罪及法律適用之說明　　
　㈠核被告就事實欄一㈠、㈡所為，均係犯刑法第277條第1項之傷
    害罪。
　㈡被告就事實欄一㈡部分，係本於單一傷害犯意，於密切接近之
    時地實施，侵害同一法益，各行為間獨立性極為薄弱，依一
    般社會健全觀念，在時間差距上難以強行分開，應論以接續
    犯。
　㈢被告上開2次傷害犯行，犯意各別，行為互殊，應予分論併罰
    。
四、本院之判斷
　㈠原審認被告上開傷害犯行，事證俱屬明確，並依刑法第57條
    規定，以行為人之責任為基礎，審酌被告犯罪之動機、目的
    、手段、告訴人所受損害、犯後態度、迄未與告訴人和解及
    其教育智識程度、生活狀況、素行品行等一切情狀，各量處
    拘役15日、25日及定應執行拘役35日，核其認事用法均無違
    誤，量刑亦屬妥適，應予維持。
　㈡被告上訴否認犯行，係就原判決已詳細論述說明之事項及採
    證認事職權之合法行使，依憑己見，任意指摘，且所提出之
    之證據及辯解，亦無法動搖原判決之認定，是其上訴並無理
    由，應予駁回。
　㈢被告為事實欄一㈡傷害犯行所持用之掃把柄1支，並無證據證
    明係被告所有，亦無刑法第38條第3項第三人沒收之情形，
    自無從於被告該罪刑項下宣告沒收，附此敘明。  
據上論結，應依刑事訴訟法第368條，判決如主文。
本案經檢察官劉文賓提起公訴，檢察官林弘政到庭執行職務。
中　　華　　民　　國　　111 　年　　2 　　月　　24　　日
            刑事第七庭   審判長法　官  梁  堯  銘
                               法　官  王  鏗  普
                               法　官  羅  國  鴻
以上正本證明與原本無異。
如不服本判決應於收受送達後20日內向本院提出上訴書狀，其未
敘述上訴理由者，並得於提起上訴後20日內向本院補提理由書狀
（均須按他造當事人之人數附繕本）「切勿逕送上級法院」。因
疫情而遲誤不變期間，得向法院聲請回復原狀。 
                               書記官  吳  姁  穗 

中　　華　　民　　國　　111 　年　　2 　　月　　24　　日
【論罪科刑法條】
中華民國刑法第277條
傷害人之身體或健康者，處5年以下有期徒刑、拘役或50萬元以
下罰金。
犯前項之罪，因而致人於死者，處無期徒刑或7年以上有期徒刑
；致重傷者，處3年以上10年以下有期徒刑。